【裁判字號】    95,台上,5115
【裁判日期】    950915
【裁判案由】    違反毒品危害防制條例
【裁判全文】
最高法院刑事判決            九十五年度台上字第五一一五號
    上  訴  人  甲○○
                        21號.
                        在押.
    選任辯護人  洪松林律師
上列上訴人因違反毒品危害防制條例案件，不服台灣高等法院台
中分院中華民國九十五年六月二十八日第二審判決（九十四年度
上重訴字第五五號，起訴案號：台灣台中地方法院檢察署九十四
年度偵字第五六二九號），提起上訴，本院判決如下：
    主  文
原判決撤銷，發回台灣高等法院台中分院。
    理  由
本件原判決認定：上訴人甲○○於民國八十一年間，曾因違反麻
醉藥品管理條例案件，經判處有期徒刑六月、三年，嗣經台灣高
等法院高雄分院合併定應執行刑為有期徒刑三年四月，於八十三
年十二月十四日假釋出監；又於八十五年五月三十一日，因違反
麻醉藥品管理條例案件，經台灣高雄地方法院判處有期徒刑五年
二月確定，而前揭假釋則經撤銷，執行殘刑一年三月七日，並與
上開有期徒刑五年二月接續執行，於八十八年五月十三日假釋出
監，所餘刑期付保護管束，於九十一年一月十九日保護管束期滿
執行完畢。猶不知悔改，明知海洛因係毒品危害防制條例所管制
之第一級毒品，竟基於意圖販賣毒品海洛因營利之犯意，於九十
四年三月二十三日下午二時許，駕駛其所有車牌ZM－4775號自小
客車，將在國道三號高速公路清水休息站向年籍不詳綽號「阿泰
」之人，以新台幣（下同）一百萬元之代價所販入裝有海洛因磚
二塊之馬締氏洋酒禮盒乙盒，沿國道三號高速公路載運南下欲返
回屏東縣，再伺機販出營利。於同日十八時五十五分許，上訴人
駕車行經名間收費站，遇警攔檢盤查未停，反加速逃逸，員警隨
即自後追趕，上訴人為湮滅罪證，沿途丟棄前揭禮盒，並將車輛
駛向往名間方向匝道出口，嗣因車速過快翻覆於匝道出口下方紅
綠燈處之水溝，而為警逮捕。經警方帶同上訴人返回禮盒丟棄處
，尋獲前揭禮盒一盒，並扣得盒內藏放之海洛因磚二塊（合計淨
重672.68公克、純度81.76 %、純質淨重 549.98公克）等情。因
而撤銷第一審之科刑判決，改判論上訴人以販賣第一級毒品，累
犯罪，判處無期徒刑，諭知褫奪公權終身，扣案之第一級毒品海
洛因磚貳塊（總淨重陸佰柒拾貳點陸捌公克）宣告沒收銷燬之；
洋酒禮盒壹個沒收，固非無見。
惟查：（一）審理事實之法院，於當事人主導之證據調查完畢後
，本乎發現實質真實之本旨，對於案內一切與罪名之成否、論罪
科刑有關之證據，在客觀上認有調查必要者，均應詳為調查，如
有應行調查之證據未依法調查，率予判決，其判決當然為違背法
令。又毒品危害防制條例之運輸毒品罪，所稱之「運輸」係指轉
運輸送而言，不以國外輸入國內或國內輸出國外者為限，其在「
國內運送」者，亦屬之，至於運輸之動機、目的是否意在為己或
為他人，運輸之方法為海運、空運、陸運或兼而有之，均非所問
。是運輸毒品罪之成立，並不限於運送他人所有或持有之毒品為
要件，即不以為他人輸送為必要，即為自己輸送者亦包括在內。
原判決認定：上訴人將在國道三號高速公路清水休息站向年籍不
詳綽號「阿泰」之人，以一百萬元之代價所販入裝有海洛因磚二
塊之馬締氏洋酒禮盒乙盒，沿國道三號高速公路載運南下欲返回
屏東縣，再伺機販出營利。……上訴人駕車行經名間收費站，遇
警攔檢盤查未停，……將車輛駛向往名間方向匝道出口，嗣因車
速過快翻覆於匝道出口下方紅綠燈處之水溝，而為警逮捕等情（
見原判決第一頁倒數第一、二行、第二頁第一至七行）。如果無
訛，係認上訴人在高速公路清水休息站購入上開海洛因後，沿國
道三號高速公路載運南下，欲返回屏東縣，伺機販出，行經名間
收費站，轉往名間方向匝道出口為警逮捕。則上訴人既於清水休
息站取得前揭毒品海洛因後，南下載運至名間收費站往名間方向
匝道出口處為警查獲止，該段路程之載運行為，屬於國內二地間
之運送，不論係為自己或為他人而為運送，皆已符合運輸毒品罪
之「運輸」概念。上訴人應否成立運送毒品之罪責，饒有研求餘
地。其前揭載運第一級毒品之行為，是否具有伺機販售之目的與
故意？抑或僅係單純販入後之載運行為？即有待究明。原判決未
予調查、釐清，遽以毒品危害防制條例第四條各項所謂之運輸，
係指單純運輸並無他項目的而言，本案上訴人載運自己販入供意
圖營利販賣之海洛因，並非單純運輸毒品而已，公訴人認上訴人
係犯同條項之運輸毒品罪責，尚有未洽，即有證據之調查未盡及
適用法則不當之違背法令。（二）依毒品危害防制條例第十八條
第一項規定，得諭知沒收並銷燬之者，以查獲之毒品及專供製造
或施用毒品之器具為限，並不及於毒品之外包裝。而毒品外包裝
係用於包裹毒品，防其裸露、潮濕，便於攜帶販賣，為供販賣毒
品所用之物，苟屬被告或共犯所有者，應依毒品危害防制條例第
十九條第一項之規定宣告沒收之，方屬適法。原判決主文記載：
扣案之第一級毒品海洛因磚貳塊（總淨重陸佰柒拾貳點陸捌公克
）沒收銷燬之；事實記載：經警方帶同上訴人返回禮盒丟棄處，
尋獲上揭禮盒一盒，並扣得盒內藏放之二塊海洛因磚（合計淨重
672.68公克、純度81.76 %、純質淨重549.98 公克）等情；理由
則說明：扣案之第一級毒品海洛因磚二塊（合計淨重672.68公克
，純質淨重549.98公克），不問屬於被告與否，應依毒品危害防
制條例第十八條第一項前段沒收銷燬之等語（見原判決第一頁主
文第一至三行、第二頁第八至十行、第五頁倒數第四至七行）。
如果不虛，似認上開扣案之海洛因磚貳塊（總淨重陸佰柒拾貳點
陸捌公克），依毒品危害防制條例第十八條第一項規定，諭知沒
收銷燬之。然依卷附法務部調查局鑑定通知書記載：經警查獲之
海洛因磚二塊，其空包裝總重之102.29公克，包含於淨重672.68
公克中（見偵查卷第六十九頁），原判決顯將總重為102.29公克
之空包裝，依毒品危害防制條例第十八條第一項規定，諭知沒收
銷燬之，揆諸前開說明，自有適用法則不當之違背法令。（三）
證人之陳述有部分前後不符，或相互間有所歧異時，究竟何者為
可採，法院仍得本其自由心證予以斟酌，非謂一有不符或矛盾，
即應認其全部均為不可採信；尤其關於行為動機、手段及結果等
細節方面，證人之證言，每每因留意重點之不同，或對部分事實
記憶欠明確，以致前後未盡相符，然其基本事實之陳述，若果與
真實性無礙時，則仍非不得予以採信。證人林謂慶、趙秉耀於第
一審審理、原審審理時，就「清水休息站時，林吉篷究係交付幾
袋類似洋酒之禮盒予黃金鑒及上訴人」、「在國道三號高速公路
追逐期間，上訴人究係丟棄幾包東西」等事項，證詞雖不一致（
見原判決第八頁倒數第一至三行、第九頁第一至四行）。但上開
二證人就上訴人及黃金鑒如何在清水休息站與林吉篷接洽，如何
取得林吉篷所交付之洋酒禮盒等重要情節所為之證詞，互核並無
相異（見原判決第六至八頁）。則能否遽認無證據證明黃金鑒當
日與上訴人共同赴約，並自林吉篷之手中，收下前揭洋酒禮盒，
進而推測無法認定黃金鑒與上訴人係共同參與本件販入第一級毒
品海洛因之共同正犯？即待究明。以上因與上訴人究係單獨販入
毒品？抑或另有共同正犯？攸有關係，自有釐清之必要。原審未
詳查慎斷，遽為判決，難謂無調查職責未盡及判決理由不備之違
背法令。以上或為上訴意旨所指摘，或為本院得依職權調查之事
項，應認原判決有撤銷發回之原因。又扣案洋酒禮盒一盒內含酒
一瓶、酒杯一個是否一併依毒品危害防制條例第十九條第一項之
規定宣告沒收？或不予宣告沒收？原判決漏未說明，案經發回，
更審時宜併注意及之。
據上論結，應依刑事訴訟法第三百九十七條、第四百零一條，判
決如主文。
中    華    民    國  九十五  年    九    月   十五   日
                      最高法院刑事第六庭
                          審判長法官  林  增  福
                                法官  邵  燕  玲
                                法官  張  清  埤
                                法官  陳  世  雄
                                法官  陳  朱  貴
      本件正本證明與原本無異
                                      書  記  官
中    華    民    國  九十五  年    九    月   二十   日
                                                     ｍ


司法院資訊處製作；財團法人民間司法改革基金會備份。
